臺灣高等法院臺南分院民事判決　99年度重上字第60號
上　訴　人　陳志勇
訴訟代理人　國慶　律師
被　上訴人　岱祐交通有限公司
法定代理人　周政霖
訴訟代理人　吳宏輝　律師
複　代理人　楊櫻花　律師
　　　　　　林彥百　律師
　　　　　　林堯順
被　上訴人　蔡宗明
上列當事人間請求損害賠償事件，上訴人對於中華民國99年7月9
日臺灣嘉義地方法院第一審判決（98年度重訴字第29號）提起上
訴，本院於100年5月24日言詞辯論終結，判決如下：
    主      文
原判決關於駁回上訴人後開第二項請求，及訴訟費用之裁判（確
定部分除外）均廢棄。
被上訴人應再連帶給付上訴人新台幣貳佰貳拾萬捌仟肆佰拾肆
元，及被上訴人岱祐交通有限公司自民國九十八年十月二十九日
起，被上訴人蔡宗明自民國九十八年十一月二十四日起，均至清
償日止，按年息百分之五計算之利息。
其餘上訴駁回。
第一審（確定部分除外）、第二審訴訟費用，由被上訴人連帶負
擔十分之三，餘由上訴人負擔。
    事實及理由
一、按在第二審為訴之變更或追加，非經他造同意，不得為之，
    但有民事訴訟法第255條第1項第3款擴張或減縮應受判決事
    項聲明之情形者，不在此限，此觀民事訴訟法第446條第1項
    、第255條第1項第3款規定自明。上訴人原係就原審駁回其
    請求中之新台幣（下同）7,625,723元，及法定遲延利息部
    分聲明不服，嗣於本院審理程序中減縮為：被上訴人應再連
    帶給付上訴人7,463,724元，及岱祐公司自98年10月29日起
    ，蔡宗明自98年11月24日起，均至清償日止，按年息5%計算
    之利息，核屬減縮應受判決事項聲明，依上說明，自應准許
    。
二、上訴人主張：伊與被上訴人蔡宗明均為被上訴人岱祐交通有
    限公司（下稱岱祐公司）之員工，民國（下同）97年8月4日
    上午4時30分許，在嘉義縣民雄鄉○○路13號花蓮貨運集散
    廠區內，當伊站在訴外人陳專涌所駕駛121—JA號曳引車（
    下稱甲曳引車）駕駛座側之車輛踏板上，與陳專涌談論公務
    之際，適蔡宗明於該廠區發動UT—567號曳引車（下稱乙曳
    引車）行駛而來，竟未注意車前狀況，致其所駕駛該曳引車
    之聯結車身撞擊上訴人後，再撞擊陳專涌所駕駛之曳引車車
    頭，致使上訴人遭到聯結車身與車頭之夾擊，因而受有出血
    性休克、左側遠端股骨、近端脛骨開放性骨折、合併神經血
    管損傷、骨盆骨折、右膝後十字韌帶損傷、右膝內側韌帶斷
    裂、右膝撕裂傷、右側脛腓骨骨折、膀胱頸全斷裂、膀胱攝
    護腺交接處完全斷裂、性功能障礙等傷害，因而受有醫療費
    用、看護費用、醫療器材費用、減損勞動能力損害、精神損
    害等共計8,622,920元，岱祐公司既為蔡宗明之僱用人，應
    與蔡宗明連帶賠償伊上開損害，爰依侵權行為損害賠償法律
    關係，請求被上訴人如數連帶賠償，並加給自起訴狀繕本送
    達翌日起至清償日止，按年息5%計算之法定遲延利息等語【
    原審判命被上訴人應連帶給付上訴人1,159,196元，及岱祐
    公司自98年10月29日起，蔡宗明自98年11月24日起，均至清
    償日止，按年息5%計算之利息，駁回上訴人其餘請求，被上
    訴人就其敗訴部分並未聲明不服，上訴人則就原審駁回其請
    求中如上訴聲明部分提起上訴，其餘未據上訴人聲明不服，
    聲明求為判決：原判決關於駁回上訴人後開請求部分廢棄，
    被上訴人應再連帶給付上訴人7,463,724元，及岱祐公司自
    98年10月29日起，蔡宗明自98年11月24日起，均至清償日止
    ，按年息5%計算之利息，被上訴人則聲明求為判決：上訴駁
    回】。
三、被上訴人則以：本件事故乃因蔡宗明疏未注意上訴人站在陳
    專涌所駕駛甲曳引車之駕駛座門旁，且駕駛乙曳引車行駛時
    未保持與甲曳引車之安全間隔，及上訴人明知乙曳引車已經
    發動行駛，依然站立在該危險處，且經陳專涌提醒注意後，
    仍未採取安全措施所致，則本件事故之過失責任，應由上訴
    人負擔30%、蔡宗明負擔70%為當。又斟酌上訴人之年齡、學
    歷、工作經歷及性質，應以月薪3萬元作為本件計算勞動能
    力減損之基準，上訴人主張應按月薪42,000元計算，應非可
    採。另上訴人所請求之精神慰撫金過高，原審認定以90萬元
    為妥，並未失當。上訴人因本件事故，已領取職業傷病失能
    給付1,465,800元及意外保險之保險金1,316,000元，均應可
    扣抵其請求等語，資為抗辯。
四、下列事實為兩造所不爭，並經本院依職權調取原審98年度交
    易字第108號案件全卷查明無訛，復有診斷證明書、醫療費
    用收據、看護費用收據、成大醫院工作能力評估報告書、嘉
    基醫院98年9月23日函在卷可參，應堪信為真實：
  （一）上訴人於97年8月4日上午4時30分許，在嘉義縣民雄鄉
        ○○路13號花蓮貨運集散廠區內，站在陳專涌所駕駛甲
        曳引車駕駛座門旁，與陳專涌談話之際，適蔡宗明於該
        廠區發動乙曳引車行駛而來，未注意車前狀況，致其所
        駕駛乙曳引車之聯結車身撞擊上訴人後，再撞擊陳專涌
        所駕駛甲曳引車車頭，致使上訴人遭到聯結車身與車頭
        之夾擊，因而受有出血性休克、左側遠端股骨、近端脛
        骨開放性骨折、合併神經血管損傷、骨盆骨折、右膝後
        十字韌帶損傷、右膝內側韌帶斷裂、右膝撕裂傷、右側
        脛腓骨骨折、膀胱頸全斷裂、膀胱攝護腺交接處完全斷
        裂、性功能障礙等傷害。
  （二）上訴人與被上訴人蔡宗明於本件事故發生時，均受雇於
        被上訴人岱祐公司。
  （三）上訴人因本件交通事故，已領取強制汽車責任險保險金
        953,915元、岱祐公司賠償金5萬元、投保團體意外險保
        險金1,316,000元、職業傷病失能給付1,465,800元。
  （四）上訴人前因左手食指、無名指遠端指節處截肢、中指中
        段指節處截肢，向勞保局領取之職業傷病失能給付88,2
        00元，係上訴人因另一事故致手部受傷所領取之職業傷
        病失能給付，與本件無關。
  （五）上訴人因本件事故受傷，已支出必要醫療費用121,468
        元、必要看護費用318,000元、必要醫療器材費用314,0
        00元。
  （六）上訴人因本件事故，自97年8月4日起，一年內無法工作
        ，此部分工作損失應按月薪42,000元計算，共計為504,
        000元（月薪42,000元×12月＝504,000元）。
  （七）上訴人因本件事故，造成左下肢截肢，左髖屈肌力2分
        ，左髖無法抗動，右下肢肌力4分，右膝肌力降低，可
        動角度受限，其身體已遺存永久不能復原之障害，相當
        於減少勞動能力81%。
五、上訴人主張其因本件車禍，受有醫療費用、看護費用、醫療
    器材費用、減損勞動能力損害、精神損害等共計8,622,920
    元，被上訴人應連帶賠償等語，被上訴人岱祐公司則以前揭
    情詞置辯，是本件自應審究：上訴人就本件事故之發生，是
    否與有過失？兩造之過失比例如何？上訴人所得請求之減損
    勞動能力損害、慰撫金，究為若干？本件賠償金額，應否扣
    除上訴人受領之意外保險金及職業傷病失能給付？經查：
  （一）按因故意或過失，不法侵害他人之權利者，負損害賠償
        責任；不法侵害他人之身體或健康者，對於被害人因此
        喪失或減少勞動能力或增加生活上之需要時，應負損害
        賠償責任；不法侵害他人之身體、健康、名譽、自由、
        信用、隱私、貞操，或不法侵害其他人格法益而情節重
        大者，被害人雖非財產上之損害，亦得請求賠償相當之
        金額，民法第184條第1項前段、第193條第1項、第195
        條第1項前段分別定有明文。又受僱人因執行職務，不
        法侵害他人之權利者，由僱用人與行為人連帶負損害賠
        償責任，亦為同法第188條第1項前段所明定。依據兩造
        不爭執事項(一)、(二)，並參酌本院所調閱原審法院99年度
        交易緝字第1號刑事案件全卷，依該卷內道路交通事故
        現場圖、道路交通事故調查報告表及肇事現場相片所示
        ，本件肇事現場係夜間無照明，柏油地面、路面乾燥、
        無缺陷、無障礙物、視距良好，足見被上訴人蔡宗明並
        無不能注意之情事，乃疏未注意前後左右有無障礙或車
        輛行人，於駕車行駛時，又未注意兩車併行之間隔，並
        隨時採取必要之安全措施，致其所駕駛之乙曳引車直接
        撞擊上訴人並生上開傷害結果，再參以本件事故經送臺
        灣省嘉雲區車輛行車事故鑑定委員會鑑定結果，亦認「
        蔡宗明駕駛營業曳引車，夜間起駛未注意右側車輛之安
        全間隔，由後擦撞靜態之陳車及站立於駕駛座左側腳踏
        板處之陳志勇，為肇事原因。陳專涌駕駛營業曳引車，
        無肇事因素。陳志勇無肇事因素」等情，有該委員會98
        年8月25日嘉雲鑑980516字第0985802913號函附之鑑定
        意見書可憑（見原審法院98年度交易字第108卷62～64
        頁），堪認蔡宗明就本件車禍之發生，顯有過失，且其
        上開過失與被上訴人所受上開傷害間，顯有相當因果關
        係，事甚明確。則被上訴人蔡宗明應負過失侵權行為責
        任，被上訴人岱祐公司應就本件侵權行為負連帶賠償責
        任，應堪認定。從而，上訴人依據上開規定，請求被上
        訴人連帶賠償其所受損害，即屬有據。
  （二）茲就上訴人請求之各項損害及其金額，應否准許，分述
        如下：
       1、依據兩造不爭執事項(五)、(六)，堪認上訴人主張其因本
          件車禍受有必要醫療費用121,468元、必要看護費用
          318,000元、必要醫療器材費用314,000元、一年無法
          工作損失504,000元等情屬實，上訴人此部分之主張
          ，堪予採信。
       2、減損勞動能力損害部分：
          依據兩造不爭執事項(七)，上訴人主張其因本件車禍
            受傷，身體遺存永久不能復原之障害，相當於減少
            勞動能力81%等情，應堪採信。
          上訴人雖主張其於事故發生時，月薪為42,000元，
            故有關減損勞動能力之損害，亦應按月薪42,000元
            予以計算云云。惟按身體或健康受侵害而減少勞動
            能力者，其減少及殘存勞動能力之價值，不能以現
            有之收入為準，蓋現有收入每因特殊因素之存在而
            與實際所餘勞動能力不能相符，現有收入高者，一
            旦喪失其職位，未必能自他處獲得同一待遇，故所
            謂減少及殘存勞動能力之價值，應以其能力在通常
            情形下可能取得之收入為標準（最高法院61年台上
            字第1987號判例要旨參照）。查上訴人於本件事故
            發生前，其95年度、96年度全年之所得總額依序為
            170,035元、301,246元，有其稅務電子閘門財產所
            得調件明細表可參（見原審卷(一)第40～43頁），足
            見其於95年度～96年度之平均月薪資約為15,000元
            ～25,000元之間，其於本件事故發生時，月薪雖高
            達42,000元，然依上說明，尚不得據此即認其始終
            均能獲取如此高額之月薪，爰斟酌其教育程度、過
            去領受薪資額度、本件事故發生時之月薪資數額，
            認為依其能力在通常情形下可能取得之收入，應按
            月薪3萬元計算，始屬公允。
          準此，上訴人請求賠償自98年8月4日起（即本件事
            故發生滿一年時起），至124年12月12日其年滿65
            歲強制退休止，共316個月又9日，按月薪計算之減
            損勞動能力損害，即屬有據。惟以月薪3萬元計算
            ，並扣除月別單利5/12%之中間利息後，上訴人所
            得請求減損勞動能力損害為4,895,877元【（3萬元
            ×201.00000000×81%）＋〔3萬元×（201.000000
            000000.00000000）×9/30×81%〕≒4,895,877元
            ，元以下四捨五入】。
       3、精神慰撫金部分：按關於精神慰撫金之量定，應參酌
          兩造之身分、地位及經濟狀況並加害之情形與受傷之
          程度等，以為裁量之標準（最高法院51年台上字第21
          3號判例要旨參照）。經審酌上訴人於95年度、96年
          度全年之所得總額依序為170,035元、301,246元，名
          下另有汽車一輛；而蔡宗明於95年度、96年度全年之
          所得總額依序為298,298元、144,662元，名下無其他
          財產資料；岱祐公司名下共有11輛汽車，有兩造稅務
          電子閘門財產所得調件明細表三份可參（見原審卷(一)
          第36～43頁、85～88頁）；及上訴人因本件事故受有
          出血性休克、左側遠端股骨、近端脛骨開放性骨折、
          合併神經血管損傷、骨盆骨折、右膝後十字韌帶損傷
          、右膝內側韌帶斷裂、右膝撕裂傷、右側脛腓骨骨折
          、膀胱頸全斷裂、膀胱攝護腺交接處完全斷裂、性功
          能障礙等傷害，造成左下肢截肢，左髖屈肌力2分，
          左髖無法抗動，右下肢肌力4分，右膝肌力降低，可
          動角度受限，其身體遺存永久不能復原之障害，相當
          於減少勞動能力81%，所受精神痛苦程度非輕，復審
          酌兩造之身分、地位、經濟狀況、發生本件交通事故
          原因力之強弱、被上訴人所受傷害程度等一切情狀，
          認上訴人請求精神慰撫金於100萬元範圍內，堪稱允
          當。
       4、以上合計，被上訴人主張其受損害之金額應為7,153,
          345元【121,468元＋318,000元＋314,000元＋504,00
          0元＋4,895,877元＋100萬元＝7,153,345元）。
  （三）被上訴人雖辯稱：上訴人明知蔡宗明駕駛之乙曳引車已
        經發動行駛，依然站立在甲曳引車之車輛踏板上，且經
        陳專涌提醒注意後，仍未採取安全措施，則上訴人亦應
        負擔30%之過失責任云云。惟查，目擊本件事故發生經
        過之陳專涌於警詢時係證稱：「（問：請你將發生交通
        事故過程詳述之？）……當時我在車上發動121—JA號
        營業貨運曳引車準備上班，陳志勇過來爬上車側踏板，
        站在我駕駛座車門左邊跟我說話，當時停放在我左手邊
        的是蔡宗明所駕駛UT—567號營業貨運曳引車，蔡宗明
        的車子也是發動引擎的狀態。我跟陳志勇話還沒說完，
        就看到蔡宗明駕駛的車輛向右前方行駛，因為蔡宗明的
        車子越來越向陳志勇靠近，我正要開口叫陳志勇閃避時
        ，他就被蔡宗明的車子撞上……」等語（見民雄分局刑
        案偵查卷宗第10頁），復於原審到庭證稱：「（問：警
        詢筆錄記載你要原告閃避時就被撞擊，有何意見？）我
        剛說完要原告閃避的話時，車子就撞到原告」等語（見
        原審卷(一)188頁），足見上訴人係突遭蔡宗明發動曳引
        車駕車撞及，且係於陳專涌未及提醒上訴人之際，即遭
        蔡宗明駕車撞上，自難認上訴人就本件損害之發生或擴
        大，與有過失。況本件事故經送臺灣省嘉雲區車輛行車
        事故鑑定委員會鑑定結果，亦認「蔡宗明駕駛營業曳引
        車，夜間起駛未注意右側車輛之安全間隔，由後擦撞靜
        態之陳車及站立於駕駛座左側腳踏板處之陳志勇，為肇
        事原因。陳專涌駕駛營業曳引車，無肇事因素。陳志勇
        無肇事因素」等情，已如前述，益徵上訴人就本件損害
        之發生或擴大，並無任何過失可言，被上訴人此部分所
        辯，要無足採。
  （四）另按保險人依本法規定給付之保險金，視為加害人或被
        保險人損害賠償金額之一部分；被保險人受賠償請求時
        ，得扣除之，強制汽車責任保險法第32條定有明文。上
        開強制汽車責任保險法第32條之規定，因保險人之給付
        乃由於被保險人支付保險費所生，性質上屬於被保險人
        賠償責任之承擔或轉嫁，自應視為加害人或被保險人損
        害賠償金額之一部分，為避免受害人雙重受償，渠等於
        受賠償請求時，自得扣除之（最高法院94年度台上字第
        359號判決參照）。又勞工因遭遇職業災害而致死亡、
        殘廢、傷害或疾病時，雇主應依左列規定予以補償，但
        如同一事故，依勞工保險條例或其他法令規定，已由雇
        主支付費用補償者，雇主得予以抵充之，亦為勞動基準
        法第59條第1項所明定，故依勞工保險條例發給之職業
        災害補償費，雇主得以之抵充就同一事故所生損害之賠
        償金額（最高法院92年度台上字第2687號判決參照）。
        查上訴人因本件車禍受傷，已領取汽車強制責任保險金
        953,915元、職業傷病失能給付1,465,800元，並領取被
        上訴人岱祐公司給付之5萬元賠償金，為兩造所不爭（
        見兩造不爭執事項(三)），依上說明，前揭被上訴人應連
        帶賠償之金額，自應扣除上開金額，上訴人主張不應扣
        除職業傷病失能給付1,465,800元云云，尚非可採。經
        扣除後，被上訴人得請求賠償之金額為4,683,630元（7
        ,153,345元－953,915元－1,465,800元－50,000元＝4,
        683,630元）。
  （五）再按由雇主負擔費用之其他商業保險給付，固非依法令
        規定之補償，惟雇主既係為分擔其職災給付之風險而為
        之投保，以勞動基準法第59條職業災害補償制度設計之
        理念在分散風險，而不在追究責任，與保險制度係將個
        人損失直接分散給向同一保險人投保之其他要保人，間
        接分散給廣大之社會成員之制度不謀而合，是以雇主為
        勞工投保商業保險，確保其賠償資力，並以保障勞工獲
        得相當程度之賠償或補償為目的，應可由雇主主張類推
        適用該條規定予以抵充，始得謂與立法目的相合（最高
        法院95年度台上字第854號判決參照）。查上訴人因本
        件車禍受傷，已領取岱祐公司所投保團體意外險保險金
        1,316,000元，為兩造所不爭（見兩造不爭執事項(三)）
        ，又該保險契約之要保人為岱祐公司，被保險人則為岱
        祐公司之員工等情，有新光產物保險股份有限公司98年
        11月19日覆函可稽（見原審卷(二)第14頁），且被上訴人
        主張該團體保險之保險費係由岱祐公司支付一節，亦據
        提出新光團體傷害保險、新光團體傷害保險標的物明細
        表可參（見原審卷(二)第150～152頁），依上說明，前揭
        被上訴人應連帶賠償之金額，自應再扣除上開團體意外
        險保險金。上訴人雖主張不應扣除該團體意外險保險金
        云云，惟參酌上訴人原亦自認該保險之保險費係由岱祐
        公司所繳納（見原審卷(二)第142頁），嗣雖改稱其薪資
        明細「每月扣除儲蓄金2,100元」，即係岱祐公司扣除
        而代付上開保險之保險費云云，然為岱祐公司所否認，
        上訴人就此又未提出其他證據，以證明該儲蓄金2,100
        元確係代扣之保險費，該項主張自難憑採。經扣抵後，
        被上訴人得請求賠償之金額為3,367,630元（4,683,630
        元－1,316,000元＝3,367,630元）。
  （六）末按給付有確定期限者，債務人自期限屆滿時起，負遲
        延責任，給付無確定期限者，債務人於債權人得請求給
        付時，經其催告而未為給付，自受催告時起，負遲延責
        任，其經債權人起訴，或依督促程式送達支付命令，與
        催告有同一之效力，民法第229條第1、2項分別定有明
        文。又遲延之債務，以支付金錢為標的者，債權人得請
        求依法定利率計算之遲延利息，但約定利率較高者，仍
        從其約定利率；應付利息之債務，其利率未經約定，亦
        無法律可據者，週年利率為百分之五，亦為同法第233
        條第1項及第203條所明定。本件上訴人請求被上訴人連
        帶賠償之金額，並未定有給付之期限，則其請求加給自
        起訴狀繕本送達翌日即岱祐公司自98年10月29日起，蔡
        宗明自98年11月24日起，均至清償日止，按年息5%計算
        之法定遲延利息，自屬有理由。
六、從而，上訴人本於侵權行為之法律關係，請求被上訴人連帶
    給付3,367,630元，及岱祐公司自98年10月29日起，蔡宗明
    自98年11月24日起，均至清償日止，按年息5%計算之利息，
    為有理由，應予准許；逾此部分之請求，為無理由，應予駁
    回。原審判命被上訴人應連帶給付上訴人1,159,196元，及
    岱祐公司自98年10月29日起，蔡宗明自98年11月24日起，均
    至清償日止，按年息5%計算之利息，駁回上訴人其餘之訴，
    有關被上訴人應再連帶給付上訴人2,208,434元（3,367,630
    元－1,159,196元＝2,208,434元）及其利息部分，原判決遽
    為上訴人敗訴之判決，自有未洽，上訴人就此部分指摘原判
    決不當，求予廢棄改判，為有理由，爰由本院將原判決此部
    分廢棄，改判如主文第二項所示；至於逾上開應准許部分，
    原審為上訴人敗訴之判決，並無違誤，上訴人此部分之上訴
    ，即屬無理由，應予駁回。
七、本件事證已臻明確，兩造其餘主張及攻擊或防禦方法並所提
    舉證資料，經本院斟酌後，認均不生影響本院所為上開論斷
    ，自無再予逐一審論之必要，併此敘明。
八、據上論結，本件上訴為一部有理由、一部無理由，依民事訴
    訟法第450條、第449條第1項、第79條、第85條第2項，判決
    如主文。
中    華    民    國  100    年     6     月    7     日
                  民事第四庭    審判長法  官  吳上康
                                      法  官  陳珍如
                                      法  官  王金龍
上為正本係照原本作成。
如不服本判決，應於收受送達後20日內向本院提出上訴書狀，其
未表明上訴理由者，應於提出上訴後20日內向本院補提出理由書
狀（均須按他造當事人之人數附繕本）上訴時應提出委任律師或
具有律師資格之人之委任狀；委任有律師資格者，另應附具律師
資格證書及釋明委任人與受任人有民事訴訟法第466條之1第1項
但書或第2項（詳附註）所定關係之釋明文書影本。如委任律師
提起上訴者，應一併繳納上訴審裁判費。
中    華    民    國   100    年    6     月    8     日
                                      書記官  李梅菊
【附註】
民事訴訟法第466條之1：
(1)對於第二審判決上訴，上訴人應委任律師為訴訟代理人。但上
  訴人或其法定代理人具有律師資格者，不在此限。
(2)上訴人之配偶、三親等內之血親、二親等內之姻親，或上訴人
  為法人、中央或地方機關時，其所屬專任人員具有律師資格並
  經法院認為適當者，亦得為第三審訴訟代理人。
民事訴訟法第466條之2第1項：
  上訴人無資力委任訴訟代理人者，得依訴訟救助之規定，聲請
  第三審法院為之選任律師為其訴訟代理人。